---
title: "Analisis TCH"
author: "Juan Angel CArrera"
format: html
editor: visual
---

```{r echo=F, include=F, load_libraries}
library(readxl)
library(dplyr)
library(hopkins)
library(factoextra)
library(ggrepel)
library(cluster)
library(flexclust)
library(FeatureImpCluster)
library(stringr)
library(tidyr)
library(stats)
library(graphics)
library(NbClust)
library(mclust)
library(GGally)
library(corrplot)
library(caret)
library(ggplot2)
library(kableExtra)
library(nortest)
```

```{r echo=F,include=F}
datos <- read_excel("./Pruebas/BASE_ENTRENAMIENTO_VALIDACION_GT_NI.xlsx",
                    sheet = "entrenamiento_gt")

datos_indice <- read_excel("./Pruebas/INDICES/GT_INDICES_NAX.xlsx",
                    sheet = "INDICES")

datos_clima <- read_excel("./Pruebas/CLIMA/GT_CLIMA.xlsx",
                    sheet = "Reporte")


```

# Análisis exploratorio

## 1. Resumen del Conjunto de datos

El conjunto de datos está compueto por 3 base de datos, una del corte, una del clima y una de los indices.

El conjunto de datos del corte tiene `r nrow(datos)` filas y `r ncol(datos)` columnas.

El resumen del conjunto de datos el siguente:

```{r}
summary(datos)
```

El conjunto de datos los indices tiene `r nrow(datos_indice)` filas y `r ncol(datos_indice)` columnas.

El resumen del conjunto de datos el siguente:

```{r}
summary(datos_indice)
```

El conjunto de datos del clima tiene `r nrow(datos_clima)` filas y `r ncol(datos_clima)` columnas.

El resumen del conjunto de datos el siguente:

```{r}

summary(datos_clima)
```

## 2. Tipo de cada Variable de los Datasets

#### Datos de Cosecha

-   **ID:** (ZAFRA + TERRENO)
-   **TIPO_MUESTRA:** (AUN NO EXPLICADO) Cualitativa Nominal \*
-   **ZAFRA:** (AÑO DE LA ZAFRA) Cualitativa Ordinal
-   **TERRENO:** (TERRENO DE LA ZAFRA ) Cualitativa Nominal
-   **FECHA:** (FECHA DE LA MUESTRA) Cualitativa Ordinal
-   **FI:** (FECHA DE INICIO DE LA ZAFRA) Cualitativa Ordinal
-   **FF:** (FECHA DE FIN DE LA ZAFRA) Cualitativa Ordinal
-   **AREA:** (AREA DEL TERRENO) Cuantitativa Continua
-   **PROD_MAD:** (TIPO DE MADURACION USADA) Cualitativa Nominal
-   **FECHA_MAD:** (FECHA DE MADURACION) Cuantitativa Continua \| NaN si no tiene tipo de maduración
-   **ESTACION:** (ESTACION METEOROLOGICA) Cualitativa
-   **VARIEDAD:** (VARIEDAD DE CAÑA) Cualitativa Nominal
-   **NUMERO_CORTE:** (NUMERO DE CORTE) Cuantitativa Discreta
-   **SIST_RIEGO:** (SISTEMA DE RIEGO) Cualitativa Nominal
-   **TIPO_COSECHA:** (TIPO DE COSECHA) Cualitativa Nominal
-   **REGION:** (REGION DEL TERRENO) Cualitativa Nominal
-   **ESTRATO:** (ESTRATO DEL TERRENO) Cualitativa Nominal
-   **CUADRANTE:** (CUADRANTE DEL TERRENO) Cualitativa Nominal
-   **MES_MUESTRA:** (AUN NO EXPLICADO) Cualitativa Ordinal \*
-   **MES_CORTE:** (MES DE CORTE) Cualitativa Ordinal
-   **EDAD_PROYECTADA:** (DIAS DE VIDA DE LA ZAFRA AL FINAL DEL CORTE) Cuantitativa Discreta
-   **EDAD_ACT:** (DIAS DE VIDA DE LA ZAFRA AL INICIO DEL CORTE) Cuantitativa Discreta
-   **DIAS_CORTE:** (DIAS DE DIFERENCIA ENTRE EL CORTE Y LA MUESTRA) Cuantitativa Discreta
-   **SEMANA_CORTE:** (SEMANA DE CORTE) Cuantitativa Discreta \*
-   **PRODUCTO_ACTUAL:** (TIPO DE MADURACION AGAIN???) Cualitativa Nominal \*
-   **ESTATUS_MAD:** (ESTADO DE MADURACION) Cualitativa Nominal \*
-   **RENDIMIENTO:** (TONELADAS DE CAÑA POR HECTAREA) Cuantitativa Continua

#### Datos de Indices de la Caña

-   **IDCOMP:** (PANTONE) Cualitativa Nominal
-   **ABS_IDCOMP:** (TERRENO) Cualitativa Nominal
-   **FECHA:** (FECHA DE LA MUESTRA) Cualitativa Ordinal
-   **NDVI_POND:** (Índice de Vegetación de Diferencia Normalizada (NDVI) ponderado) Cuantitativa Continua
-   **AGUA_POND:** (Índice de contenido de agua ponderado) Cuantitativa Continua
-   **LAI_POND:** (Índice de Área Foliar ponderado) Cuantitativa Continua
-   **PRODUCCION_PON:** (Índice de Producción ponderado) Cuantitativa Continua
-   **ANOMALIAS_POND:** (Índice de Anomalías ponderado) Cuantitativa Continua
-   **NITROGENADO_POND:** (Índice de Nitrógeno ponderado) Cuantitativa Continua
-   **MADURACION_POND:** (Índice de Maduración ponderado) Cuantitativa Continua
-   **HUMEDAD_POND:** (Índice de Humedad ponderado) Cuantitativa Continua
-   **ESTATUS_COSECHA:** (ESTADO DE LA COSECHA) Cualitativa Nominal

#### Datos de Clima

-   **Zafra:** (AÑO DE LA ZAFRA) Cualitativa Ordinal
-   **Año:** (AÑO DE LA MUESTRA) Cualitativa Ordinal
-   **Mes:** (MES DE LA MUESTRA) Cualitativa Ordinal
-   **Día:** (DIA DE LA MUESTRA) Cualitativa Ordinal
-   **Cuadrante:** (CUADRANTE DEL TERRENO) Cualitativa Nominal
-   **Estrato:** (ESTRATO DEL TERRENO) Cualitativa Nominal
-   **Región:** (REGION DEL TERRENO) Cualitativa Nominal
-   **estatus:** (AUN NO EXPLICADO) Cualitativa Nominal \*
-   **ETP:** (EVAPOTRANSPIRACION) Cuantitativa Continua
-   **Radiacion (MJ/m2):** (RADIACION ?) Cuantitativa Continua \^\^
-   **Amplitud Térmica:** (AMPLITU DE TEMPERATURA) Cuantitativa Continua
-   **R0:** (RADIACION SOLAR) Cuantitativa Continua \*
-   **Estacion:** (ESTACION METEOROLOGICA) Cualitativa Nominal
-   **Fecha:** (FECHA DE LA MUESTRA) Cualitativa Ordinal
-   **temperatura:** (TEMPERATURA EN CELCIUS) Cuantitativa Continua
-   **temperatura minima:** (TEMPERATURA MINIMA EN CELCIUS) Cuantitativa Continua
-   **temperatura maxima:** (TEMPERATURA MAXIMA EN CELCIUS) Cuantitativa Continua
-   **radiacion:** (RADIACION ?) Cuantitativa Continua \^\^
-   **radiacion promedio:** (RADIACION PROMEDIO ?) Cuantitativa Continua \^\^
-   **humedad relativa:** (HUMEDAD RELATIVA) Cuantitativa Continua
-   **humedad relativa minima:** (HUMEDAD RELATIVA MINIMA) Cuantitativa Continua
-   **humedad relativa maxima:** (HUMEDAD RELATIVA MAXIMA) Cuantitativa Continua
-   **precipitacion:** (PRECIPITACION) Cuantitativa Continua
-   **velocidad viento:** (VELOCIDAD DEL VIENTO) Cuantitativa Continua
-   **velocidad viento minima:** (VELOCIDAD DEL VIENTO MINIMA) Cuantitativa Continua
-   **velocidad viento maxima:** (VELOCIDAD DEL VIENTO MAXIMA) Cuantitativa Continua
-   **mojadura:** (MOJADURA) Cuantitativa Continua \*
-   **presion atmosferica:** (PRESION ATMOSFERICA DEL TERRENO) Cuantitativa Continua
-   **presion atmosferica minima:** (PRESION ATMOSFERICA MINIMA DEL TERRENO) Cuantitativa Continua
-   **presion atmosferica maxima:** (PRESION ATMOSFERICA MAXIMA DEL TERRENO) Cuantitativa Continua
-   **direccion viento:** (DIRECCION DEL VIENTO) Cuantitativa Continua

## 3. Pruebas de Normalidad para Cuantitativas

```{r echo=F}
## Dato
numeric_vars <- c('area','numero_corte','edad_proyectada','edad_act','rendimiento')

numericas <- datos[,numeric_vars]

## Indice
numeric_vars_indice <- c('NDVI_POND','AGUA_POND','LAI_POND','PRODUCCION_PON','ANOMALIAS_POND','NITROGENADO_POND','MADURACION_POND','HUMEDAD_POND')

numericas_indices <- datos_indice[,numeric_vars_indice]

## Clima
numeric_vars_clima <- c('ETP','Radiacion (MJ/m2)','Amplitud Térmica',
                        'R0','temperatura','temperatura minima',
                        'temperatura maxima','radiacion',
                        'radiacion promedio','humedad relativa',
                        'humedad relativa minima',
                        'humedad relativa maxima','precipitacion',
                        'velocidad viento','velocidad viento minima',
                        'velocidad viento maxima', 'mojadura',
                        'presion atmosferica', 'presion atmosferica minima',
                        'presion atmosferica maxima', 'direccion viento')

numericas_clima <- datos_clima[,numeric_vars_clima]

```

### Qqnorms

#### Datos de Cosecha

```{r echoF}
library(dlookr)
library(dplyr)

diagnose(datos)
plot_normality(numericas)
```

En diferentes variables, tales como *Edad_act* es posible observar que la distribución de los datos, al observar el histograma se asemeja a ser normal. Sin embargo, al realizar la qqplot, tiene datos muy lejanos a la recta teórica. Esto sucede igualmente con variables como *GarageArea*, donde en el histograma pareciera asemejarse a la forma normal.

De los qqplots podemos observar que, visualmente, solo el *rendimiento* tiene una distribucion normal. Las demas se ajustan a la linea teorica, sin embargo, para estas las colas estan alejadas de la linea teorica.

#### Datos Indices

```{r echo=F}
plot_normality(numericas_indices)
```

#### Datos clima

```{r echo=F}
plot_normality(numericas_clima)
```

```{r echo=F}
for (i in 1:ncol(numericas)){
  qqnorm(numericas[[i]], main = colnames(numericas)[i])
  qqline(numericas[[i]], col = 'red')
}

for (i in 1:ncol(numericas_indices)){
  qqnorm(numericas_indices[[i]], main = colnames(numericas_indices)[i])
  qqline(numericas_indices[[i]], col = 'red')
}

for (i in 1:ncol(numericas_clima)){
  qqnorm(numericas_clima[[i]], main = colnames(numericas_clima)[i])
  qqline(numericas_clima[[i]], col = 'red')
}
```

### Lilliefors

```{r echo=F}
lillie_test <- sapply(numericas, function(x) {
  if (inherits(x, "difftime")) {
    x <- as.numeric(x)
  }
  lillie.test(x)$p.value
})
lillie_test

lillie_test_indices <- sapply(numericas_indices, function(x) {
  if (inherits(x, "difftime")) {
    x <- as.numeric(x)
  }
  lillie.test(x)$p.value
})
lillie_test_indices

lillie_test_clima <- sapply(numericas_clima, function(x) {
  if (inherits(x, "difftime")) {
    x <- as.numeric(x)
  }
  lillie.test(x)$p.value
})
lillie_test_clima
```

Se rechaza la hipotesis nula de normalidad para las variables:

```{r echo=F}
lillie_test[lillie_test < 0.05]
lillie_test_indices[lillie_test_indices < 0.05]
lillie_test_clima[lillie_test_clima < 0.05]

```

Esto se debe porque el valor p es menor a 0.05 para todas las variables y para que sea normal debe ser mayor. De forma que las variables cuantitativas no están distribuidas normalmente.

## 4. Exploracion de datos Cualitativos

```{r echo=F}

# Seleccionar solo las variables no numéricas
cualitativas <- datos[, !(names(datos) %in% numeric_vars)]
cualitativas <- cualitativas[, !(names(cualitativas) %in% c("id"))]
names(cualitativas)


```

```{r echo=F}
cualitativas_ind <- datos_indice[, !(names(datos_indice) %in% names (numericas_indices))]
cualitativas_ind <- cualitativas_ind[, !(names(cualitativas_ind) %in% c("IDCOMP","ABS_IDCOMP"))]
names(cualitativas_ind) <- gsub("\r\n", "", names(cualitativas_ind))

names(cualitativas_ind)

```

```{r echo=F}
cualitativas_clima <- datos_clima[, !(names(datos_clima) %in% names(numericas_clima))]
names(cualitativas_clima)
```

```{r echo =F}
cat("\nResumen de la variable id:\n")
id_summary <- table(datos$id)
cat("Cantidad total de datos:", sum(id_summary), "\n")
cat("Cantidad de categorías únicas:", length(id_summary), "\n")
cat("Cantidad de datos por categoría:\n")
print(summary(id_summary))
```

```{r echo=F}
# Gráficos de barras para las variables cualitativas de 'datos'
for (col in names(cualitativas)) {
  p <- ggplot(cualitativas, aes_string(x = col)) +
    geom_bar() +
    labs(x = col, y = "Frecuencia") +
    theme(axis.text.x = element_text(angle = 90, hjust = 1))
  print(p)
}

# Gráficos de barras para las variables cualitativas de 'datos_indice'
for (col in names(cualitativas_ind)) {
  p <- ggplot(cualitativas_ind, aes_string(x = col)) +
    geom_bar() +
    labs(x = col, y = "Frecuencia_INDICE") +
    theme(axis.text.x = element_text(angle = 90, hjust = 1))
  print(p)
}

# Gráficos de barras para las variables cualitativas de 'datos_clima'
for (col in names(cualitativas_clima)) {
  p <- ggplot(cualitativas_clima, aes_string(x = col)) +
    geom_bar() +
    labs(x = col, y = "Frecuencia_CLIMA") +
    theme(axis.text.x = element_text(angle = 90, hjust = 1))
  print(p)
}
```

```{r echo=F}
col <- "tipo_muestra"
p <- ggplot(cualitativas, aes_string(x = col, y = col)) +
    geom_bar(stat = "identity") +
    labs(x = col, y = col)

print(p)
```

```{r echo=F}
col <- "zafra"
p <- ggplot(cualitativas, aes_string(x = col, y = col)) +
    geom_bar(stat = "identity") +
    labs(x = col, y = col)

print(p)
```

```{r echo=F}
col <- "prod_mad"
p <- ggplot(cualitativas, aes_string(x = col, y = col)) +
    geom_bar(stat = "identity") +
    labs(x = col, y = col)

print(p)
```

```{r echo=F}

col <- "fecha_mad"
p <- ggplot(cualitativas, aes_string(x = col, y = col)) +
    geom_bar(stat = "identity") +
    labs(x = col, y = col)

print(p)
```
